臺灣嘉義地方法院民事裁定　　　　　　100年度事聲更字第1號
聲明異議人　邱上平
相　對　人　許陳秀鳳
上列當事人間因拍賣抵押物強制執行事件，聲明異議人對於民國
99年10月28日及99年11月4 日本院司法事務官所為95年度執字第
13879 號駁回優先承買拍賣標的物之處分提出異議，前經本院以
99年度事聲字第109 號裁定駁回異議後，聲明異議人不服提起抗
告，再經臺灣高等法院臺南分院廢棄發回續查，本院裁定如下：
    主  文
異議駁回。
抗告費用由聲明異議人負擔。
    理  由
一、按強制執行事件，由法官或司法事務官命書記官督同執達員
    辦理之。本法所規定由法官辦理之事項，除拘提、管收外，
    均得由司法事務官辦理之，強制執行法第3 條及法院組織法
    第17條之2第1項第2 款分別定有明文。又當事人或利害關係
    人，對於執行法院強制執行之命令，或對於執行法官、書記
    官、執達員實施強制執行之方法，強制執行時應遵守之程序
    ，或其他侵害利益之情事，得於強制執行程序終結前，為聲
    請或聲明異議；前項聲請或聲明異議，由執行法院裁定之，
    亦為強制執行法第12條第1項、第2項所明定。故司法事務官
    於強制執行程序中就當事人或利害關係人依第12條所為之聲
    請或聲明異議，自得立於執行法院之地位先為准駁之裁定（
    處分）。次按司法事務官處理事件所為之處分，與法院所為
    者有同一之效力；當事人對於司法事務官處理事件所為之終
    局處分，得於處分送達後10日之不變期間內，以書狀向司法
    事務官提出異議；司法事務官認前項異議有理由時，應另為
    適當之處分；認異議為無理由者，應送請法院裁定之；法院
    認第一項之異議為有理由時，應為適當之裁定；認異議為無
    理由者，應以裁定駁回之，民事訴訟法第 240條之3、第240
    之4 條亦分別定有明文。
二、原裁定駁回聲請意旨略以：依民法第876條第1項規定設定抵
    押權時，土地及其土地上之建築物，同屬於一人所有，而僅
    以土地或僅以建築物為抵押者，於抵押物拍賣時，視為已有
    地上權之設定。可知基於物權法定主義精神，法定地上權必
    須合於法律之特別規定，始能成立。亦即須於設定抵押權時
    ，土地及其土地上之建築物，同屬於一人所有，而僅以土地
    或僅以建築物為抵押者，於抵押物拍賣時為其成立法定地上
    權要件。經查，本件執行標的物即坐落嘉義市○○段320 地
    號土地（下稱系爭土地）上之本院暫編第667 棟次建物，並
    非抵押之標的物，此為聲明異議人所自承，並有土地登記謄
    本在卷可稽，是聲明異議人經原法院83年度執字第1159號強
    制執行事件程序，拍定取得第667 棟次建物時，核與上揭規
    定所稱抵押物拍賣時不符，自無該條之適用，聲明異議人據
    以主張第667 棟次建物拍賣時應視為已有地上權，並繼承該
    地上權等語，尚無足採。次按基地出賣時，地上權人、典權
    人或承租人有依同樣條件優先購買之權，土地法第104條第1
    項前段定有明文。然查系爭土地及其上第667 棟次建物，原
    均屬相對人所有，嗣聲明異議人經原法院83年度執字第1159
    號強制執行事件之拍賣程序，拍定取得第667 棟次建物，並
    於85年7月5日領得權利移轉證書等情，業經本院調取該執行
    卷宗核閱無訛，是系爭土地自聲明異議人取得第667 棟次建
    物，迄原法院95年度執字第13879 號拍定前止，並未出賣而
    無土地承買人，自無最高法院48年臺上字第1457號判例，及
    該院73年度第5 次民事庭會議決議意旨，所稱應推斷「土地
    承買人」與房屋承買人間之法律關係為租賃之可言。是聲明
    異議人依前舉最高法院決議及判例意旨，主張就系爭土地有
    租賃關係存在，進而依土地法第104條第1項規定，主張有優
    先承買權，自屬無據等由，駁回聲明異議人之異議。
三、本件聲明異議及抗告意旨略以：系爭土地及坐落其上第 667
    棟次建物，相對人於民國82年11月26日，僅以系爭土地設定
    抵押權，向聲明異議人借款新臺幣（下同）1 千萬元，該第
    667 棟次建物則因屬未辦理保存登記建物，故未能為抵押權
    設定登記；嗣該第667 棟次建物，經本院83年度執字第1159
    號強制執行拍賣，由聲明異議人承受取得後，聲明異議人再
    聲請拍賣系爭土地時，其上第667 棟次建物既為聲明異議人
    所有，自得於系爭土地拍賣時，主張有民法第876條第1項法
    定地上權規定之適用。此外，系爭土地及其上第667 棟次建
    物，原既均屬相對人所有，且該建物於83年間拍賣由聲明異
    議人承受，嗣系爭土地於99年間拍賣，由第三人高榮仁拍得
    買受，則拍賣之系爭土地與其上第667 棟次建物之所有人間
    ，有租賃法律關係存在，聲明異議人依土地法第104 條規定
    ，對於拍賣之系爭土地，自有依同樣條件優先購買權存在，
    聲明異議人並願一併購買隨同系爭土地併附拍賣之本院暫編
    第873棟次建物等語。
四、本院之判斷：
（一）聲明異議人得否以對系爭土地存有法定地上權為由，主張
      優先承買系爭土地？
  １、系爭土地於64年12月22日所有權登記完畢之日起迄今，均
      為相對人所有，其上第667 棟次建物之房屋稅起課日期為
      73年6月，先於73年12月7日系爭土地抵押權設定日期，且
      該建物於抵押物拍賣時亦為相對人所有，並於原法院83年
      度執字第1159號強制執行事件拍賣時，由聲明異議人承受
      繳足價金3,071,000 元等情，既為兩造所不爭執，並有系
      爭土地登記第二類謄本、本院不動產權利移轉證書影本、
      嘉義市政府稅務局核發之第667 棟次建物稅籍證明書等件
      附卷足稽（見本院99年度事聲字第109號案卷第5至6頁、7
      至9 頁），足認系爭土地於設定抵押權予聲明異議人時，
      該第667棟次建物已存在，並足認該第667棟次建物具相當
      之經濟價值。準此，無論依96年3 月28日修正前或修正後
      民法876條規定，系爭土地與其上第667棟次建物均符合法
      律所定「土地及其土地上之建築物，同屬於一人所有，而
      僅以土地或僅以建築物為抵押者」之要件，則縱使事後另
      發生將土地或建築物分別讓與他人，或將土地與建築物一
      併讓與他人等情形，於拍賣抵押物時，似不妨害法定地上
      權之成立（參姚瑞光著，民法物權論，245頁，82年8月版
      ），從而聲明異議人主張系爭土地與其上第667 棟次建物
      在系爭土地設定抵押權時，既均存在，且同屬相對人所有
      ，則於系爭土地拍賣後（非拍賣當時），應認符合民法第
      876條第1項之要件，視為有法定地上權存在等語，尚非全
      然無稽。
  ２、惟縱使聲明異議人於本院95年度執字第13879 號事件拍賣
      系爭土地之後，可認符合民法第876條第1項之要件，視為
      有法定地上權存在，然其法定地上權存在之權利人與義務
      人，應為聲明異議人與拍定買受系爭土地之第三人高榮仁
      間，而非存在聲明異議人與相對人之間甚明（因相對人在
      系爭土地拍賣後，已非土地所有權人）；此外，聲明異議
      人經本院83年度執字第1159號強制執行事件程序拍定取得
      第667棟次建物時，由於該667棟次建物並非抵押之標的物
      ，此有土地登記謄本在卷可稽，故與民法第876條第1項所
      定「抵押物拍賣時」規定不符，自無法因聲明異議人該次
      拍賣取得第667 棟次建物，而一併取得對系爭土地之法定
      地上權。從而，聲明異議人既未曾對相對人取得法定地上
      權，自不得在本件系爭土地拍賣時，逕依土地法第104 條
      第1 項規定主張優先承買系爭土地（至於聲明異議人日後
      能否對第三人高榮仁拍賣取得之系爭土地主張法定地上權
      ，則係另一問題），準此，本件聲明異議人主張得對相對
      人主張法定地上權，並優先承買系爭土地，自屬無據，不
      應准許。
（二）聲明異議人得否以對系爭土地存有租賃關係為由，主張優
      先承買系爭土地？
      按土地與房屋同屬一人，而將土地及房屋分開同時或先後
      出賣時，依最高法院48年臺上字第1457號判例，應推斷土
      地承買人默許房屋承買人繼續使用土地，參照該判例之原
      判決全部裁判意旨，係認為使用土地之房屋所有人對土地
      所有人應支付相當之代價，則其法律關係之性質，當屬租
      賃，至其租金數額，如當事人間不能協議決定，當可訴請
      法院裁判，固有最高法院73年度第5 次民事庭會議決議可
      資參照。然查，系爭土地及其上667 棟次建物原均係相對
      人所有，嗣聲明異議人經本院83年度執字第1159號執行事
      件之拍賣程序拍定取得667 棟次建物，並於85年7月5日領
      得權利移轉證書等情，業經本院調取83年度執字第1159號
      卷宗核閱無訛，是系爭土地自聲明異議人取得667 棟次建
      物迄至本件拍賣時止，並未出賣，亦無所謂「土地承買人
      」，自無前揭判例及決議意旨所稱應推斷「土地承買人」
      與房屋承買人間之法律關係為租賃之可言，是異議人主張
      依前揭最高法院決議及判例意旨，主張就系爭土地有租賃
      關係存在，進而依土地法第104條第1項規定，主張有優先
      承買權，亦屬無據，應予駁回。
（三）至於聲明異議人另主張願一併購買隨同系爭土地併附拍賣
      之本院暫編873 棟次建物部分，由於聲明異議人前述對系
      爭土地有優先承買權之主張，並無理由，已如前述，則其
      另聲明願一併購買併附拍賣之本院暫編873 棟次建物之主
      張，亦屬無理由，本院司法事務官駁回聲明異議人此部分
      之請求，經核認事用法，並無不合，聲明異議人此部分之
      異議，同無理由，應予駁回。
五、綜上所述，聲明異議人主張就系爭土地有優先承買權，尚屬
    無據，原裁定駁回異議之聲請，並無違誤，聲明異議人猶執
    前詞指摘原裁定不當，求予廢棄改判，為無理由，應予駁回
    。
六、據上論結：本件聲明異議為無理由，依強制執行法第30條之
    1、第12條及民事訴訟法第240條之4第3項、第95條、第78條
    ，裁定如主文。
中    華    民    國  100    年    5    月    17    日
              民事第一庭    法      官  周俞宏
上為正本係照原本作成
如不服本裁定，應於裁定送達後10日內，以書狀向本院提出抗告
，並繳納抗告費新臺幣1千元
中    華    民    國  100    年    5    月    17    日
                            書  記  官  劉怡欣